---
title: "Una mirada a los datos sobre la protesta social en Ecuador"
author: "Daniel Sánchez"
date: "Julio 2022"
bibliography: refs-article-protests.bib
output: html_document
---

```{r setup, include = FALSE}
# Opciones de chunks

knitr::opts_chunk$set(echo = F, include = F)

# Cargar librerias

library(survey)
library(tidyverse)

# Cargar datos

load('../data/rdata/LAPOP 2004-2019 Manipulated Dataframe.Rdata')

# Realiza el survey design 2004-2019

lapop_des<-svydesign(ids = ~ upm, 
                     strata = ~ estratopri, 
                     weights = ~ weight1500, 
                     nest = TRUE,
                     na.action = 'na.exclude',
                     data = df)

# Definimos colores en HEX para los gráficos

quant_blue<-'#09A4CC'
quant_grey<-'#5C7C94'
quant_orange<-'#F8754D'
quant_red<-'#F44D54'

# Creamos un theme para ggplot2

theme_article_ds<-
  theme_bw() +
  theme(panel.grid = element_blank(),
        axis.text.y = element_blank(),
        axis.ticks = element_blank(),
        plot.caption = element_text(hjust = 0, face = 'italic')) 

```

```{r grafico-participacion-protesta, include = T, echo = F, fig.align = 'center'}
## 1. Participación en protestas

# Debemos construir una sola variable en la base de datos que denote 1 si es que se participó en protest, 0 de otra forma

# De 2010 a 2019 se tiene prot3

# De 2006 a 2008 se tiene dos preguntas diferentes. 2004 no tiene pregunta sobre participación en protesta

# En el script de manipulación, he unificado las variables prot1, prot2 y prot3 en una sola (prot3)

# Por ende, tabulamos esa variable a lo largo del tiempo 

prot_time<-
  svyby(~ protest,
        ~ year,
        design = lapop_des,
        svymean,
        na.rm = T)

# Creamos una base de datos "tidy" para esto

prot_df<-
  prot_time %>%
  filter(protest > 0) %>% 
  as.data.frame()

rownames(prot_df)<-NULL

## 2. 

# Ahora si nuestro gráfico

ggplot(prot_df, aes(x = year, y = protest))+
  geom_col(fill = quant_blue,
           color = 'black', 
           width = 0.7)+
  geom_vline(xintercept = 0.5, linetype = 'dotted', color = quant_red, size = 1.25)+
  geom_vline(xintercept = 3.45, linetype = 'dotted', color = quant_red, size = 1.25)+
  geom_vline(xintercept = 5.55, linetype = 'dotted', color = quant_red, size = 1.25)+
  geom_vline(xintercept = 7.5, linetype = 'dotted', color = quant_red, size = 1.25)+
  geom_errorbar(aes(ymin = protest - 1.96*se,
                    ymax = protest + 1.96*se),
                width = 0.3)+
  geom_text(aes(label = round(protest, 4)*100),
                size = 3,
                vjust = 5)+
  labs(x = '',
       y = '% de personas mayores a 16 que han protestado',
       title = 'Participación en protestas del Ecuador 2006-2019',
       subtitle = '¿En los últimos 12 meses ha participado en una manifestación o protesta pública?',
       caption = 'Nota: Datos del Barómetro de las Américas. Barras representan intervalos de confianza al 95% con errores ajustados por\ndiseño muestral complejo. Líneas punteadas representan protestas de importancia en el país. Encuestas realizadas de \nenero a marzo de cada año salvo ronda 2016, realizada en nov. 2016 - ene. 2017.')+
  theme_article_ds
```



A mediados de junio 2022, la Confederación de Nacionalidades Indígenas del Ecuador (CONAIE) convocó a una movilización masiva en el país con el fin de que el programa de gobierno de Guillermo Lasso, elegido en abril 2021, incluya diez pedidos de índole económica y social [@Pazmino.2022]. Después de 18 días de manifestaciones, el paro terminó tras un acuerdo entre el gobierno nacional y la CONAIE, mediado por la iglesia católica mediante la Conferencia Episcopal [@GK.2022]. Las manifestaciones dejan al Ecuador con nueve muertos, millones de dólares en daños y pérdidas económicas así como varios heridos y aprehendidos por la policía [@Maria.2022;@Montalvo.2022;@Comercio.2022].

Desde 2019, el Ecuador parece haber perdido la relativa estabilidad política que tuvo durante los diez años de gobierno de Rafael Correa, puesto que desde octubre de ese año tomaría lugar una protesta histórica liderada una vez más por la CONAIE contra el gobierno del entonces presidente Lenín Moreno [@LAPOPReport.2022]. Sin embargo, el período de estabilidad ha sido más bien la excepción y no la norma, puesto que históricamente Ecuador ha tenido un golpe de estado cada 6 años, y un 50% de esos golpes de estado fueron exitosos derrocando al gobierno [@Loaiza.2022]. Dada la importancia de movilizaciones en el contexto político, social y económico del Ecuador y la renovada inestabilidad política, es imperante una mirada objetiva a las protestas y el contexto que las rodean desde un punto de vista cuantitativo, un punto de vista que logre informar a la discusión política post-paro. 

La encuesta del Barómetro de las Américas (AB) del Latin American Public Opinion Project (LAPOP) ha corrido rondas de encuestas de opinión publica en Ecuador desde el 2006, incluyendo algunas preguntas sobre protestas. La última vez que se realizaron preguntas sobre protestas fue a comienzos del 2019, lo que nos permite observar la opinión pública poco antes de la protesta de octubre 2019.

